【裁判字號】    89,訴緝,64
【裁判日期】    891130
【裁判案由】    重利
【裁判全文】
臺灣臺南地方法院刑事判決                          八十九年度訴緝字第六四號
    公  訴  人  臺灣臺南地方法院檢察署檢察官
    被      告  丙○○
右列被告因重利案件，經檢察官提起公訴（八十八年度偵字第一五四九三號），本院
判決如左：
    主  文
丙○○共同乘他人急迫，貸以金錢，而取得與原本顯不相當之重利為常業，處有期徒
刑陸月。
扣案之帳冊壹本及行動電話壹支（號碼為0000000000號）均沒收。
    事  實
一、丙○○與葉哲榮（業經本院於八十九年八月三十日判決在案）及綽號「阿忠」之
    不詳姓名年籍之成年男子，共同基於常業重利之犯意聯絡，綽號「阿忠」者係自
    八十八年六月中旬起，經營俗稱之「地下錢莊」，以乘他人急迫貸以金錢，而取
    得與原本顯不相當之重利為其營生之職業，其方式為由綽號「阿忠」者在中華日
    報刊登「身分證借貸，利息二分」之分類廣告，以電話聯絡而招攬客戶，並向前
    往借款者以每貸以新臺幣（下同）二萬元為一單位，每十天為一期，收取利息四
    千元，而取得與原本顯不相當之重利，第一期利息則於借款時即自本金中先扣抵
    ，先後貸款予乙○○共五次。丙○○則係自八十八年十月間起受僱於該綽號「阿
    忠」者後，或單獨一人，或與自八十八年十二月間起受僱於綽號「阿忠」者之葉
    哲榮共同依綽號「阿忠」者之指示，向借款人收取利息，而均以之為常業，綽號
    「阿忠」者則共已給付十二萬元之酬勞予丙○○。嗣於八十八年十二月二十八日
    二十時三十分許，丙○○與葉哲榮二人依綽號「阿忠」者之指示，前往位於臺南
    市○○路一號成功大學警衛室向借款人乙○○收取利息八千元後，為警當場查獲
    ，並扣得利息八千元（已發還）、帳冊一本、丙○○與綽號「阿忠」者聯絡用之
    行動電話一支等物。
二、案經臺南縣警察局報請臺灣臺南地方法院檢察署檢察官偵查起訴。
    理  由
一、訊據被告丙○○固對於右揭時地受僱於綽號「阿忠」者向借款人收取利息，迄被
    查獲時為止，共已獲酬勞十二萬元，遭查獲時是和同案被告葉哲榮同向被害人乙
    ○○收取利息之事實供承不諱，惟辯稱：伊只是收取利息而已，並沒有與綽號「
    阿忠」者一起做，剛開始不知道他在經營地下錢莊，是做了一個月之後才知道，
    但因也有向他借錢，才繼續幫他做。而當時葉哲榮從高雄到臺南來找伊，伊打電
    話找他一起出來吃飯，出來後剛好「阿忠」打電話來叫伊去收錢，伊才帶著葉哲
    榮一起去，但沒有跟他說是要去收利息云云。經查，被告丙○○受僱於綽號「阿
    忠」者所經營之地下錢莊，職司向被害人收取利息之工作，並已獲綽號「阿忠」
    者交付酬勞十二萬元之事實，業經被告於警、偵訊時供述在卷，復為證人即查獲
    警員甲○○於本院審理時到庭證述查獲情形甚詳，且有如事實欄所述之物扣案可
    資佐證及贓物認領保管單一紙在卷足稽。而被告和綽號「阿忠」者基於共同犯意
    聯絡，由綽號「阿忠」者所經營之地下錢莊係向借款人收取每二萬元每十日利息
    四千元不等之高利，該利息既已遠逾法定最高利率週年利率百分之二十以上，應
    認係與原本顯不相當之重利，而證人乙○○係因一時急迫，致不得已向綽號「阿
    忠」者借款而允以重利為酬等情，亦據渠於警訊中陳述綦詳，且觀綽號「阿忠」
    者收取之利息甚重，足認為係趁前開證人乙○○出於急迫始為借貸至明。被告雖
    以上揭情詞置辯，然被告受僱於綽號「阿忠」後，係職司向借款人收取利息之工
    作，為被告所不否認，且綽號「阿忠」向借款人所收取之利息甚重，已如前述，
    被告自八十八年十月間起受僱於綽號「阿忠」者，迄被查獲為止，又已取得十二
    萬元之酬勞，則被告又豈有不知綽號「阿忠」所從事者係地下錢莊之理？被告明
    知此情，卻猶仍從事屬重利罪構成要件之收取利息之工作，渠與綽號「阿忠」者
    自有犯意聯絡及行為分擔至明。次查，同案被告葉哲榮係經由被告之介紹，受僱
    於綽號「阿忠」者所經營之地下錢莊，職司向被害人收取利息之工作，並已獲綽
    號「阿忠」者交付酬勞三千元之事實，業經同案被告葉哲榮於警、偵訊時坦承不
    諱，而同案被告葉哲榮又係成年人，則在受被告介紹而受僱於「阿忠」者方共同
    前往向借款人收錢之情況下，衡情同案被告葉哲榮又豈有不知所收取之利息實為
    重利之理？而所謂僱傭係指雙方約定，一方給付勞務一方給付報酬之關係，而同
    案被告葉哲榮既已分擔綽號「阿忠」者前揭常業重利犯行中之收取利息工作，且
    綽號「阿忠」者亦針對同案被告葉哲榮所為給付三千元之報酬，自難僅以同案被
    告葉哲榮當初並未和綽號「阿忠」者談妥報酬之給付方式，即遽認同案被告葉哲
    榮並未受僱於綽號「阿忠」者，亦未從事上開常業重利之犯行至明。又按刑法上
    所謂常業犯，係指反覆以同種類之行為目的之社會活動之職業性犯罪而言，亦即
    恃犯罪以維生，縱令同時兼操其他職業，仍無礙其為常業犯罪，非謂常業犯必須
    別無其他正當職業始克構成，此有最高法院八十二年臺上字第二○七一號判決可
    資參照，而被告係自八十八年十月間起受僱於綽號「阿忠」者，職司向被害人收
    取利息之工作，迄為警查獲之八十八年十二月間止，二個月共已收受酬勞十二萬
    元等情，已為被告供述在卷，足見被告係以恃上開重利犯行所賺取者以維生而以
    此為營生之職業，應堪認定。是以被告上開所辯，均屬避重就輕之詞，要無可採
    。本件事證明確，被告前開犯行洵堪認定。
二、核被告丙○○所為係犯刑法第三百四十五條、第三百四十四條之常業重利罪。被
    告與同案被告葉哲榮及綽號「阿忠」者間，具有犯意聯絡及行為分擔，為共同正
    犯。爰審酌被告犯罪之動機、目的、手段、所生損害、所得利益、犯罪行為分擔
    程度及犯罪後態度等一切情狀，量處如主文所示之刑，以資懲儆。扣案之帳冊一
    本及號碼為0000000000號之行動電話一支為被告所有，業據其供承在
    卷，且為供其等犯前開犯行所用之物，爰依刑法第三十八條第一項第二款之規定
    宣告沒收之。
據上論斷，應依刑事訴訟法第二百九十九條第一項前段，刑法第二十八條、第三百四
十五條、第三百四十四條、第三十八條第一項第二款，罰金罰鍰提高標準條例第一條
前段，判決如主文。
中    華    民    國      八十九    年      十一      月      三十      日
                              臺灣臺南地方法院刑事第四庭
                                  法      官  楊  惠  芬
右正本證明與原本無異。
如不服本判決，應於送達後十日內向本院提出上訴狀。
                                  法院書記官  陳  俊  元
中    華    民    國      八十九    年      十二      月       一       日
附錄本案論罪科刑法條全文：
刑法第三百四十四條：
乘他人急迫、輕率或無經驗，貸以金錢或其他物品，而取得與原本顯不相當之重利者
，處一年以下有期徒刑、拘役或科或併科一千元以下罰金。
刑法第三百四十五條：
以犯前條之罪為常業者，處五年以下有期徒刑、得併科三千元以下罰金。


司法院資訊處製作；財團法人民間司法改革基金會備份。
